【裁判字號】    99,再易,13
【裁判日期】    991231
【裁判案由】    給付會款
【裁判全文】
臺灣桃園地方法院民事判決              99年度再易字第13號
再審原告    羅貴露
再審被告    莊鳳梅
上列當事人間請求給付會款事件，再審原告對於中華民國98年5
月26日本院98年度簡上字第29號確定判決提起再審之訴，本院判
決如下：
    主  文
再審之訴駁回。
再審訴訟費用由再審原告負擔。
    理  由
一、按再審之訴，應於30日之不變期間內提起。前項期間，自判
    決確定時起算，判決於送達前確定者，自送達時起算；其再
    審之理由發生或知悉在後者，均自知悉時起算。但自判決確
    定後已逾5 年者，不得提起，民事訴訟法第500 條第1 項、
    第2 項定有明文。次按提起再審之訴，應依民事訴訟法第50
    1 條第1 項第4 款之規定表明再審理由，及關於再審理由並
    遵守不變期間之證據，此為必須具備之程式；又再審期間，
    其再審之理由發生或知悉在後者，自知悉時起算，提起再審
    之訴之原告，如主張其知悉再審理由在後，應就此知悉在後
    之事實負舉證責任（最高法院30年抗字第443 號判例意旨、
    同院89年度台簡抗字第19號裁判意旨參照）。故提起再審之
    訴，應於訴狀中表明民事訴訟法第496 條第1 項各款之再審
    理由，及遵守不變期間之證據，否則其訴即屬不合法，無庸
    命其補正，逕以裁定駁回之（最高法院60年台抗字第538 號
    、70年台再字第35號判例意旨參照）。
二、又按當事人發現未經斟酌之證物或得使用該證物者。但以如
    經斟酌可受較有利益之裁判者為限，得以再審之訴對於確定
    終局判決聲明不服，民事訴訟法第496 條第1 項第13款規定
    甚明。而對於簡易訴訟程序之第二審確定終局裁判，如就足
    影響於裁判之重要證物，漏未斟酌者，亦得提起再審之訴或
    聲請再審，同法第436 條之7 亦有明文規定。再按同法第49
    6 條第1 項第13款所謂「當事人發現未經斟酌之證物或得使
    用該證物」者，係指前訴訟程序事實審之言詞辯論終結前已
    存在之證物，因當事人不知有此，致未經斟酌現始知之者而
    言，若其證據在前訴訟程序中業已提出，經法院審核不予採
    取者，自不得據為再審之理由（最高法院91年台聲字第358
    號裁定意旨參照）。至同法第436 條之7 所謂「就足影響於
    判決之重要證物漏未斟酌」，係指足以影響於判決基礎之重
    要證物，於前訴訟程序業已提出，然未經確定判決加以斟酌
    或不予調查或未為判斷，且該證物足以動搖原確定判決基礎
    者。若於判決理由項下說明無調查之必要，或縱經斟酌亦不
    足影響判決基礎者，即與漏未斟酌有間，不得據為本條所定
    之再審理由。末按再審之訴顯無再審理由者，得不經言詞辯
    論，以判決駁回之，同法第502 條第2 項亦有明定。
三、本件再審意旨略以：
  (一)兩造間給付會款事件，業經本院先後於民國98年1 月21日及
    同年5 月26日，分別以97年度壢簡字第997 號簡易判決及98
    年度簡上字第29號判決，再審原告及湯沐榮共應給付再審被
    告新臺幣（下同）456,000 元及遲延利息確定在案。
  (二)惟本件應有民事訴訟法第496 條第1 項第13款規定再審事由
    之適用：
    1.原確定判決雖認再審原告未能舉證證明訴外人即再審被告
      之父親莊文鑑確為再審被告之代理人或再審被告有何表見
      授權之行為存在，是以縱認簽收單確係莊文鑑所簽立及業
      已收受再審原告所交付會款32萬元等情屬實，然對於再審
      被告仍不發生清償效力云云。惟訴外人即再審被告之母親
      王緞妹自本件合會之始便代再審被告處理合會事宜，使再
      審原告相信王緞妹具有代理人之外觀而向其清償債務，又
      因再審原告與王緞妹夫婦為多年鄰居且時有往來，對莊文
      鑑亦有相當信任，且莊文鑑亦表明可代其妻王緞妹收受，
      故再審原告始將上開款項交付與莊文鑑，而王緞妹於數日
      後亦有向再審原告表示確有收到該筆款項，故上開32萬元
      雖係由莊文鑑所收受，然再審原告與莊文鑑間並無任何債
      務關係，若謂該款項給付之目的非為向再審被告償還債務
      之用，顯然悖於常理。而再審原告係遲至99年8 月25日尋
      求法律諮詢後，方知如何舉證證明上開由莊文鑑代收之32
      萬元係作為清償本件合會債務之用。
    2.又關於兩造約定由再審原告每月給付3,000 元與再審被告
      以償還本件合會債務部分，再審原告留有再審被告於原審
      所提出之計算單據，該單據上記載再審被告自91年7 月26
      日起至97年10月止受領再審原告給付共75期、合計225,00
      0 元，然再審原告於原審不知該單據可用以證明再審原告
      於96年9 月至97年3 月按月給付再審被告3,000 元、合計
      21,000元之事實，以致該證據未經使用，遂遭原確定判決
      認定再審原告未曾給付此部分款項與再審被告。
    3.復再審原告於88年7 月31日及同年7 月10日曾分別向訴外
      人王緞妹給付3 萬元及1 萬元，有王緞妹所簽收之單據為
      證，然再審原告係於99年7 月23日始發現該單據，故該單
      據應屬再審原告發現未經斟酌之證物，且為再審原告在前
      訴訟程序得主張以為新攻擊防禦方法之事實。
  (三)為此，提起本件再審之訴，並聲明：1.鈞院98年度簡上字第
    29號判決廢棄；2.本院98年度司執字第73371 號強制執行程
    序應予撤銷等語。
四、經查：
  (一)本件兩造因不服本院中壢簡易庭於98年1 月21日，以97年度
    壢簡字第997 號簡易判決再審原告應給付再審被告136,000
    元及遲延利息，均提起第二審上訴，繼經本院於98年5 月26
    日以98年度簡上字第29號判決除駁回再審原告之上訴外，並
    認再審原告除上開金額外應再給付32萬元及遲延利息與再審
    被告確定在案之事實，業經本院調取97年度壢簡字第997 號
    及98年度簡上字第29號卷宗核閱屬實。又本件依法係不得再
    上訴之事件，故於宣示判決時即告確定，依民事訴訟法第50
    0 條第2 項前段之規定，應自判決送達時起算再審期間；而
    再審原告係於98年6 月5 日收受本院98年度簡上字第29號確
    定判決，有送達證書附卷可稽（參見98年度簡上字第29號第
    114 頁），惟其遲至99年9 月2 日始具狀提起本件再審之訴
    ，有加蓋本院收狀日期章之民事再審之訴狀附卷可考（參見
    本院卷第1 頁），揆諸前揭法律規定，本件顯已逾再審之不
    變期間，自難逕認適法。至再審原告雖主張：伊係因發現未
    經斟酌之證物，且於99年8 月25日尋求法律諮詢後，方知悉
    如何舉證云云。惟查，再審原告提起本件再審之訴所提出之
    證據，經核於前訴訟程序中均已提出，並經法院斟酌、調查
    （詳如後述），已難認其所述再審之理由係發生或知悉在後
    乙情為可採，況再審原告以其尋求法律諮詢後方知如何舉證
    云云而欲主張應自斯時起算再審期間，亦與法律規定顯然不
    符，更遑論再審原告就其所主張知悉再審理由在後之事實，
    亦未提出任何證據以為證明，顯見再審原告此部分之主張實
    屬乏據，要無足採。
  (二)又查：
    1.再審原告提起本件再審之訴所提出未經斟酌之證物，係訴
      外人莊文鑑簽收之單據（參見本院卷第26頁）、訴外人王
      緞妹簽收之單據（參見本院卷第27頁）及再審被告於原審
      所提出之計算單據（參見本院卷第25頁）。惟查，上開證
      據資料均已經再審原告於原審時提出（參見98年度簡上字
      第29號第85至87頁卷），此據本院依職權調取98年度簡上
      字第29號卷（含97年度壢簡字第997 號卷）核閱無訛，已
      足見再審原告主張其嗣後始發現該等證據資料云云，顯與
      事實不符，已無從採信為真。
    2.再者，再審原告所提出前開莊文鑑所簽收之單據（參見本
      院卷第26頁），業經原確定判決認定其上莊文鑑之簽名縱
      屬真正，然因依本件互助會單所載，系爭合會僅有再審被
      告名義，並無有授權莊文鑑任再審被告代理人之記載，且
      再審原告復未能舉證證明莊文鑑確為再審被告代理人或再
      審被告有何表見授權之行為存在，是縱認莊文鑑業已收受
      再審原告所交付之會款32萬元一情屬實，然對再審被告而
      言仍不發生清償效力等情（參見原確定判決第6 至8 頁）
      ；另再審原告所提出再審被告於原審所提出自承已自再審
      原告處受領225,000 元之計算單據（參見本院卷第25頁）
      ，亦據原確定判決認定再審被告於起訴及97年11月24日行
      言詞辯論時，雖陳述其曾由訴外人即其母親王緞妹處先後
      收受225,000 元等語，然嗣於98年1 月7 日行言詞辯論程
      序時，已改稱其僅由王緞妹處收受204,000 元等語，應認
      再審被告上開陳述之變更係對事實陳述之更正，且縱認再
      審被告為前開變更陳述前之陳述為訴訟上之自認，惟證人
      王緞妹於97年12月24日既曾證述其自91年8 月間起僅代受
      19萬元等語，依民事訴訟法第279 條第3 項之規定，亦得
      認再審被告於98年1 月7 日之陳述係屬自認之撤銷等情（
      參見原確定判決第8 頁），足見上開證據資料不惟再審原
      告於前訴訟程序中即已提出，且均已經原審加以調查、斟
      酌，並原確定判決亦已於理由項下予以判斷、說明。復再
      審原告所提出之前開王緞妹簽收單據（參見本院卷第27頁
      ），亦係再審原告於前訴訟程序中已經提出，業如前述，
      且原第一審法官於審理時亦曾就之提示、詢問證人王緞妹
      ，斯時再審原告亦在庭，有97年12月24日言詞辯論筆錄附
      卷可查（參見97年度壢簡字第997 號卷第66至73頁），是
      上開單據亦已經原審調查、斟酌乙情，自堪認定。
  (三)綜此，再審原告提起本件再審之訴所提出之相關證據，均已
    經其於前訴訟程序中提出，且經原審加以調查、斟酌，復查
    無不得使用之情形，自與民事訴訟法第496 條第1 項第13款
    及第436 條之7 之再審事由要件有間，則再審原告主張本件
    有上開再審事由云云，洵無足採。
五、綜上所述，原二審確定判決並無再審原告所指稱前開再審事
    由存在，是再審原告執以提起本件再審之訴，顯無理由，爰
    不經言詞辯論，逕以判決駁回之。
六、本件事證已臻明確，再審原告其餘之主張、陳述及所提之證
    據資料，核與判決結果無何影響，爰不一一論述，附此敘明
    。
七、據上論結，本件再審之訴為無理由，依民事訴訟法第502 條
    第2 項、第78條，判決如主文。
中    華    民    國    99    年    12    月    31    日
            民事第一庭  審判長法  官  郭琇玲
                              法  官  林哲賢
                              法  官  陳振嘉
正本係照原本作成。
本判決不得上訴。
中    華    民    國    99    年    12    月    31    日
                              書記官  谷貞豫

司法院資訊處製作；財團法人民間司法改革基金會備份。
